# Lisapendlikeha inertsimoment

\onecolumn

## Töökäik

1. Kontrollisin, et pendlikeha ripuks vertikaalselt ja selle ketas asuks katseseadme
fotoelektrilise anduri vahes. Vajadusel korrigeerisin katseseadme korpuse
asendit jalgkruvide abil, samuti nööride pikkust.

2. Ühendasin pistiku elektrivõrku ja vajutasin nupule *Võrk* (*Сеть*). Seejärel hakkas
helenduma ajamõõturi numbrilaud.

3. Pöörasin pendlikeha ja kerisin niiti selle teljel korralikult keerd-keeru
kõrvale.

4. Jõudnud ülemisse asendisse, puudutasin pendlikeha ketta äärega elektromagneti harusid.
Pendlikeha jäi nende külge kinni. Pöörasin tähelepanu sellele, et niit ei oleks lõpus väga
tugevasti teljele keritud. 

5. Kui vajutasin nupule *Käivitus* (*Пуск*), siis katkes vool elektromagnetis ja pendlikeha
hakkas langema. Eraldumist võis pisut aidata käega. Ühteaegu käivitus ajamõõtur. Viimane töötas seni, kuni pendlikeha jõudis
alumisse asendisse (asendi fikseeris automaatselt fotoelektriline andur). Märkisin mõõdetud ajavahemiku tabelisse \@ref(tab:falling) leheküljel `r render_pageref(reference = "tab:falling")`. Ajamõõturi nullimiseks vajutasin nupule
*Nullimine* – *Сбрось*.

6. Kordasin samme \numrange{3}{5} neli korda.

7. Lasen arvutada keskmise langemisaja.

8. Pendli kettale panin rõnga, mille inertsimomenti
soovisin määrata. See oli rõngas raskusega \qty{`r as.character(m_1)`}{\kg}. Rõngas pidi olema surutud kettale paralleelselt kuni takistuseni.

9. Kordasin samme \numrange{3}{7}.

10. Mõõtsin nihikuga pendelkeha telje raadiuse koos niidiga ja märkisin tulemuse üles.

    ```{r label = "r"}
    r <- 1.11e-2 / 2

    ```

    Pendelkeha telje raadius koos niidiga oli \qty{`r as.character(r)`}{\m}.

11. Mõõtsin pendli pikkuse, mis oli võrdne selle ülestõstmise kõrgusega. Viimase määrasin ära seadme sambal oleva mõõteskaala abil pendliketta alumise ääre järgi.

    ```{r label = "h"}
    h <- 36.5e-2
    
    ```
    
    Pendli pikkus oli \qty{`r as.character(h)`}{\m}.

```{r label = "falling"}
t_0 <- c(1.22, 1.22, 1.22, 1.22, 1.22)
mean_of_t_0 <- mean(t_0)
t_0_with_mean <- c(t_0, mean_of_t_0)
t_1 <- c(1.9, 1.9, 1.9, 1.9, 1.9)
mean_of_t_1 <- mean(t_1)
t_1_with_mean <- c(t_1, mean_of_t_1)
number_of_trials <- length(t_0)
index <- seq(1:number_of_trials)
index_with_mean <- c(index, "Keskmine")

data_frame <- data.frame(
  index_with_mean,
  t_0_with_mean,
  t_1_with_mean
)

m_0 <- 154e-3
m <- m_1 + m_0

colnames(data_frame) <- c(
  "Katse nr",
  paste("$\\frac{\\text{Aeg massiga \\qty{", m_0, "}{\\kg}}}{\\unit{\\s}}$", sep = ""),
  paste("$\\frac{\\text{Aeg massiga \\qty{", m, "}{\\kg}}}{\\unit{\\s}}$", sep = "")
)

librarian::shelf(c(
  "dplyr",
  "kableExtra"
))

print_table(
  table = data_frame,
  caption = "Maxwelli pendli alla langemise aeg."
) %>%                                          # 4
  row_spec(number_of_trials, hline_after = TRUE)

```

\twocolumn

## Andmeanalüüs

Lasen arvutada Maxwelli pendli pendlikeha külge kinnitatud rõngast lisapendlikeha inertsimomendi kasutades valemit \@ref(eq:I-of-ring) leheküljel `r render_pageref(reference = "eq:I-of-ring")`.

```{r label = "moment-of-inertia"}
I_r <- r^2 * (g_Tallinn * (m_0 * (mean_of_t_0^2 - mean_of_t_1^2) - m_1 * mean_of_t_1^2) - 2 * h * m_1) / (2 * h)

```

Rõnga inertsimoment on \qty{`r as.character(signif(x = I_r, digits = 3))`}{\kg\m\squared}.
